【裁判字號】    91,訴,3617
【裁判日期】    921125
【裁判案由】    農保
【裁判全文】
臺北高等行政法院判決                            九十一年度訴字第三六一七號
                              .
    原      告  甲○○
    輔  佐  人  乙○○
    被      告  內政部
    代  表  人  余政憲部長）.
    訴訟代理人  丁○○
                丙○○
                戊○○
右當事人間因農保事件，原告不服行政院中華民國九十一年七月九日院臺訴字第○九
一○○三一二三四號訴願決定，提起行政訴訟。本院判決如左：
    主  文
原告之訴駁回。
訴訟費用由原告負擔。
    事  實
一、事實概要：原告以彰化縣田中鎮農會為投保單位，參加農民健康保險為被保險人
    。原告於民國（下同）九十年五月八日，以因雙耳感音性聽障，左耳聽力損失九
    十三分貝，右耳聽力損失約一一一分貝，向被告委託之保險人勞工保險局申請殘
    廢給付，保險人於同年七月五日以九十保受字第六○六六九六一號函核定（下稱
    原處分）其雙耳聽障僅做聽力檢查，所做之治療係針對耳鳴，未針對聽力做治療
    ，且其又無法提供治療紀錄俾資證明係加保生效期間因傷病致雙耳聽障，與規定
    不符，所請殘廢給付不予給付。原告不服，向農民健康保險監理委員會提起爭議
    審議，經該會以九十一年三月二十日農監審字第六九五四號審定書駁回，復提起
    訴願，亦經行政院訴願決定駁回，遂提起本件行政訴訟。
二、兩造聲明：
  (一)原告聲明求為判決：
    1.訴願決定、爭議審定及原處分均撤銷。
    2.被告應作成給付原告新台幣（下同）二十一萬七千六百元之行政處分。
  (二)被告聲明求為判決：如主文所示。
三、兩造之爭點：
    原告之聽力障害是否係因鼓膜全部缺損或罹患疾病，並經治療終止？本件保險事
    故是否發生在保險效力開始後、停止前？
  (一)原告主張之理由：
    1.原告於七十六年十二月三十一日即參加農民健康保險，當時並未有聽障現象。
      依農民健康保險條例第十六條，被保險人或其受益人，於保險效力開始後停止
      前，發生保險事故者，得依本條例規定，請領保險給付所給予的權利。直到近
      幾年因忽覺聽力有異，才於八十八年十二月十六日到財團法人彰化基督教醫院
      （下稱彰化基督教醫院）求診，至九十年五月四日止共治療六次，醫師告知係
      感音性聽障，已無治癒之可能，才未再積極性治療，故應符合農民健康保險條
      例第三十六條第一項及第二項，即治療終止及治療滿一年以上得一次請領殘廢
      補助費。
    2.病況已無治癒之可能，按常理醫師對病人之疾病如可治療且無副作用，應不致
      故意不加以治療，而僅治療耳鳴，保險人稱只治療耳鳴有違常理，且事涉醫師
      專業領域，病人自應尊重醫師專業。
    3.聽力有障礙者，醫師除了治療之外大多會做聽力測驗，故在初診時，左耳喪失
      七十四分貝，右耳喪失八十三分貝，當然合理，與農民健康保險條例第十六條
      無關。
  (二)被告主張之理由：
    1.依據農民健康保險條例第十六條規定：「被保險人或其受益人，於保險效力開
      始後、停止前，發生保險事故者，得依本條例規定，請領保險給付」、同條例
      第三十六條規定：「被保險人因遭受傷害或罹患疾病，經治療終止後，如身體
      遺存障害，適合殘廢給付標準表規定之項目，並經保險人自設或特約醫療機構
      診斷為永久殘廢者，得按其當月投保金額，依同表規定之殘廢等級及給付標準
      ，一次請領殘廢補助費。被保險人因遭受傷害或罹患疾病，經治療一年以上尚
      未痊癒，如身體遺存障害，適合殘廢給付標準表規定之項目，並經保險人自設
      或特約醫療機構診斷為永不能復原者，得比照前項規定辦理」。
    2.據彰化基督教醫院九十年五月四日出具之殘廢診斷書載：「其傷病名稱為感音
      性聽障，八十八年十二月十六日初診，初診時左耳聽力喪失七十四分貝，右耳
      聽力喪失八十三分貝，九十年四月三日接受純音聽力檢查，左耳聽力損失九十
      三分貝，右耳聽力損失約一一一分貝，九十年五月四日診斷殘廢時，左耳聽力
      喪失九十三分貝，右耳聽力喪失一一一分貝，自八十八年十二月十六日至九十
      年五月四日共門診六次，殘廢部位為雙耳。」又保險人為確實審核其殘廢程度
      ，經調閱其於財團法人彰化基督教醫院就診之病歷審查結果：「甲○○先生所
      接受之治療係針對耳鳴，聽力障礙無法治療。」另據彰化基督教醫院病歷摘要
      載略以：「其八十八年十二月十六日初診時主訴聽力障礙、耳鳴數年，經診斷
      為兩側感音性聽力障礙。」據此，其僅做純音聽力檢查，且所做之治療係針對
      耳鳴治療，並未針對聽力障礙做實際之治療，且無法認定其雙耳聽力喪失係加
      保有效期間因傷病所致，顯與殘廢給付之請領規定不符，保險人爰核定所請殘
      廢給付不予給付。且案經農民健康保險監理委員會聘任醫師審閱其相關資料後
      ，亦同意保險人意見。至原告稱七十六年加保當時並未有聽障現象，直到八十
      八年因覺聽力有異才就診乙節，惟查其八十八年十二月十六日至彰化基督教醫
      院初診時即主訴聽障已數年，且初診時其雙耳聽力即喪失七十分貝以上，顯其
      當時即已存在永久殘廢或永不能復原之事實；另查其就診時亦僅做純音聽力檢
      查，所做之治療係針對耳鳴治療，並未針對聽力障礙做實際之治療，又其亦未
      能無法提供其他治療紀錄俾資證明係加保生效期間因傷病致雙耳聽障，依法自
      不得請領殘廢給付，併予敘明。
    理  由
一、原告起訴主張：原告係農民健康保險之被保險人，原告自八十八年十二月十六日
    起，前後六次至彰化基督教醫院接受門診治療及聽力檢查診療後，嗣經醫師認為
    依原告之聽障情形（右耳聽力損失九十三分貝，左耳聽力損失一一一分貝），並
    經審定成殘，乃向保險人申請殘廢給付，詎遭否准，為此提起本件訴訟聲明如主
    文所示云云。
二、被告則以：原告於八十八年十二月十六日至彰化基督教醫院初診時，雙耳聽障皆
    已達七十分貝以上，當時即已存在永久殘廢或永不能復原之事實，另查其就診時
    亦僅做純音聽力檢查，所做之治療係針對耳鳴治療，並未針對聽力障礙做實際之
    治療，又其亦未俾資證明其聽障係加保生效期間因傷病所致，原處分予以否准並
    無違誤等語置辯。
三、本件兩造不爭之原告兩耳聽力損失均在七十分貝以上等情，並有農民健康保險殘
    廢診斷書附於原處分卷可稽，堪信為真實。
四、按農民健康保險條例第十六條規定：「被保險人或其受益人，於保險效力開始後
    、停止前，發生保險事故者，得依本條例規定，請領保險給付。」第三十六條規
    定：「被保險人因遭受傷害或罹患疾病，經治療終止後，如身體遺存障害，適合
    殘廢給付標準表規定之項目，並經保險人自設或特約醫療機構診斷為永久殘廢者
    ，得按其當月投保金額，依同表規定之殘廢等級及給付標準，一次請領殘廢補助
    費‧‧‧被保險人因遭受傷害或罹患疾病，經治療一年以上尚未痊癒，如身體遺
    存障害，適合殘廢給付標準表規定之項目，並經保險人自設或特約醫療機構診斷
    為永不能復原者，得比照前項規定辦理。」又按農民健康保險殘廢給付標準表第
    三十一項規定：「兩耳鼓膜全部缺損或因病致聽覺機能喪失八十貝以上者。」為
    第五等級殘廢。是本件之爭執，厥在於原告之聽力障害是否係因鼓膜全部缺損或
    罹患疾病，並經治療終止？本件保險事故是否發生在保險效力開始後、停止前？
五、經查：
  (一)按當事人主張有利於己之事實者，就其事實有舉證之責任，民事訴訟法第二百七
    十七條前段定有明文，依行政訴訟法第一百三十六條之規定，上開規定為行政訴
    訟程序所準用。又按人民提起課予義務訴訟請求行政機關作成授益行政處分，係
    在增加自己之權利，依上開之規定，自應就權利發生實體上規定要件最低度事實
    負舉證責任，本件原告主張其身體遺存之障害係在保險有效期間內發生且經治療
    終止，自應就此一事實負舉證之責任。
  (二)本件依原處分卷所附之彰化基督教醫院於九十年五月四日掣給原告之農民健康保
    險殘廢診斷書之記載，原告之初診日期為八十八年十二月十六日，門診治療期間
    迄至九十年五月四日止，共計六次，原告「於九十年四月三日接受純音聽力檢查
    ，聽力喪失，左耳聽力喪失為九十三分貝，右耳聽力喪失約一一一分貝」「初診
    時左耳聽力喪失七十四分貝，右耳聽力喪失八十三分貝」，關於傷病名稱僅記載
    「感音性聽障」，而未具體載明；又依被告調取附於原處分卷之彰化基督教醫院
    病歷摘要略以：「主訴聽力障礙，耳鳴數年」「未做其他特殊治療，依年齡退化
    程度太大，然無傷病病史，故原因不明」由以上之記載，可認為被告所為原告就
    其聽力喪失並未在彰化基督教醫院接受治療之抗辯為可採，是姑不論原告於準備
    程序時自陳兩耳遺存之障害並非外力造成，這幾年也沒有得什麼病」等語，其聽
    障已難認因傷病而導致，原告既未在掣給其農民健康保險殘廢診斷書之彰化基督
    教醫院診療，則依前揭之說明，原告應就其究係於何醫院診療？原告究係於何時
    喪失聽力達七十分貝以上等事實，負舉證之責任，惟查原告就此並未舉任何證據
    以實其說，此外本院亦查無其他證據足資為有利原告之證明，尚難認原告之主張
    為真實。
六、綜上所述，原告之主張，均無可採，原處分就原告所申請之殘廢給付予以否准，
    認事用法，尚無違誤，爭議審定及訴願決定遞予維持，亦無不合，原告訴請如聲
    明所示，於法無據，應予駁回。
據上論結，本件原告之訴為無理由，爰依行政訴訟法第九十八條第三項前段，判決如
主文。
中    華    民    國    九十二      年      十一      月    二十五      日
                 臺 北 高 等 行 政 法 院   第 一 庭
                                審 判 長 法  官  王  立  杰
                                         法  官  黃  本  仁
                                         法  官  王  碧  芳
右為正本係照原本做成。
如不服本判決，應於送達後二十日內，向本院提出上訴狀並表明上訴理由，如於本判
決宣示後送達前提起上訴者，應於判決送達後二十日內補提上訴理由書（須按他造人
數附繕本）。
中      華      民      國    九十二    年     十一     月    二十五    日
                                          法院書記官 鄭 聚 恩


司法院資訊處製作；財團法人民間司法改革基金會備份。
